【裁判字號】    98,訴,2100
【裁判日期】    981130
【裁判案由】    債務人異議之訴
【裁判全文】
臺灣板橋地方法院民事判決              98年度訴字第2100號
原      告  戊○○
法定代理人  丁○○
訴訟代理人  蘇清文律師
            溫思廣律師
            羅興章律師
被      告  國泰世華商業銀行股份有限公司
法定代理人  甲○○
訴訟代理人  丙○○
            乙○○
上列當事人間請求債務人異議之訴事件，經本院於民國98年11月
17日言詞辯論終結，判決如下：
    主  文
原告之訴駁回。
訴訟費用由原告負擔。
    事實及理由
一、原告起訴主張：
（一）緣原告因智能障礙，自幼就讀於臺北市立螢橋國民中學特
      教班，且並不識字，精神狀態已達精神耗弱致無法獨立處
      理自己事務及經濟之程度，經臺灣板橋地方法院以98年度
      禁字第173 號裁定宣告禁治產，並選定丁○○為法定代理
      人。而原告因智能不足，無辨別事理能力，根本無法理解
      保證意義，卻遭另一債務人即訴外人盛淑娟詐騙，邀同原
      告至被告國泰世華商業銀行股份有限公司（以下簡稱：國
      泰世華銀行），由被告行員即訴外人魏季華拿出文件要求
      原告簽名，原告表示不識字看不懂，訴外人魏季華卻告知
      原告簽名沒有問題而要求原告簽名，原告根本不知其簽署
      之文件為擔任連帶保證人，即原告根本無擔任連帶保證人
      之意思表示，與被告間根本無連帶保證之債權債務關係。
      又訴外人盛淑娟因未按期繳納貸款，致被告向原告追討，
      被告聲請臺灣桃園地方法院核發95年度促字第39070號支
      付命令，經送達原告，惟原告因根本無辨別事理能力且不
      識字，而未於20日內聲明異議，支付命令確定後被告據以
      聲請強制執行，現於鈞院98年度司執字第3778號執行中。
（二）按「執行名義無確定判決同一效力者，於執行名義成立前
      ，如有債權不成立或消滅或妨礙債權人請求之事由發生，
      債務人亦得於強制執行程序終結前提起異議之訴」，強制
      執行法第14條第2 項定有明文。債務人異議之訴之提起，
      如執行名義有與確定判決同一效力者，依強制執行法第14
      條第1 項規定，必須限於執行名義成立後有消滅或妨礙債
      權人請求之事由發生，始得提起。蓋因執行名義成立前，
      已有程序可供債務人主張對抗債權人請求之事由故也。惟
      於客觀上債務人根本無法於執行名義成立前主張消滅或妨
      礙債權人請求之事由之情形，如一律適用強制執行法第14
      條第1 項規定，不准債務人提起異議之訴主張權利，顯然
      有違社會公平正義及強制執行法第14條之立法意旨，對此
      一顯失公平之例外情形，現行法並無明文規定，是為法律
      漏洞。又按強制執行法第14條第2 項增訂意旨謂「無實體
      上確定力之執行名義，未經實體上權利存否之審查，債務
      人亦無抗辯機會，故此項執行名義成立前，所存實體上權
      利義務存否之爭執，宜許債務人提起異議之訴，以謀求救
      濟」，即係針對「未經實體上權利存否之審查，債務人亦
      無抗辯機會」之執行名義所設之救濟管道。經查，本案原
      告精神狀態已達精神耗弱，致無法獨立處理自己事務及經
      濟之程度，根本無法於支付命令程序中尋求救濟或提出抗
      辯，符合強制執行法第14條第2 項之立法意旨，故應類推
      適用強制執行法第14條第2 項之規定，例外准許原告就執
      行名義成立前之事由提起債務人異議之訴，以求公允，否
      則無異鼓勵不肖人士以詐術誘騙智能不足者簽署文件，再
      利用支付命令之督促程序取得執行名義，有違社會公平正
      義。況被告對於所屬行員違法與不符資格之貸款人勾結，
      未踐行對保程序之行為未加詳查，且不思解決之道，仍執
      意對原告之財產強制執行，實不足採。綜合上述，兩造間
      根本無連帶保證契約，被告對於原告之債權根本不成立，
      被告據以聲請強制執行於法不合，鈞院98年度司執字第37
      78號執行案件，顯有違誤，應予撤銷。
（三）聲明：本院98年度司執字第3778號強制執行程序應予撤銷
      。
二、被告則以下開情詞置辯：
（一）按民事訴訟法521 條第1 項規定，債務人對於支付命令未
      於法定期間合法提出異議者，支付命令與確定判決有同一
      之效力。查本件鈞院98年度司執字第3778號強制執行事件
      ，被告乃係以與確定判決有同一效力之支付命令及其確定
      證明書以為執行名義，雖原告逕以其無辨別事理能力且不
      識字，而未於得異議期限內聲明異議，否認該執行名義之
      效力，據以提起債務人異議之訴，然原告未對支付命令提
      起異議，顯係怠於行使自己所享有之權利，今卻以此為由
      妨礙被告行使債權之權利，要無可採。
（二）經查，原告雖於起訴狀稱「智能障礙，且不識字，精神狀
      態已達耗弱」等語，惟其卻遲至98年始向法院宣告裁定為
      禁治產人，足證原告於94年2月15日簽立為借款人盛淑娟
      房貸借款之保證人時，並非禁治產人，依民法規定為有完
      全行為能力人。是原告於簽立借款契約書擔任保證人時，
      為有完全行為能力人，依法應對其行為負法律上責任，自
      不得藉口主張無須負連帶清償責任。
（三）聲明：原告之訴駁回。
三、原告主張其已經本院家事庭於98年7月20日以98年度禁字第
    173號裁定宣告禁治產，並選定丁○○為法定代理人，而訴
    外人盛淑娟於94年2月15日邀同原告為連帶保證人，與被告
    簽訂系爭貸款契約，向被告借款2,620,000元，嗣訴外人盛
    淑娟除攤還本金78,165元，及分別繳納至95年6月17日、95
    年5月17日之利息外，餘款迄今未償，被告聲請臺灣桃園地
    方法院核發95年度促字第39070號支付命令，原告因未於20
    日內聲明異議，支付命令確定後被告據以聲請強制執行，現
    經本院以98年度司執字第3778號執行事件執行中，有上述本
    院家事庭98年度禁字第173號裁定、臺灣桃園地方法院95年
    度促字第39070號支付命令等影本各1份在卷可參，並經調閱
    本院98年度司執字第3778號執行卷查明上情無誤，被告對此
    亦不爭執，堪信原告此部分之主張為真實。再原告主張其因
    智能不足，無辨別事理能力，根本無法理解保證意義，卻遭
    另一債務人盛淑娟詐騙，邀同原告至被告處由被告行員即訴
    外人魏季華拿出文件要求原告簽名，原告表示不識字看不懂
    ，訴外人魏季華卻告知原告簽名沒有問題而要求原告簽名，
    原告根本不知其簽署之文件為擔任連帶保證人，即原告根本
    無擔任連帶保證人之意思表示，與被告間根本無連帶保證之
    債權債務關係等語，被告則以前開情詞置辯，是本件所應審
    究者，為原告提起本件異議之訴有無理由之問題，茲分別敘
    述如下。
四、經查：
（一）按執行名義成立後，如有消滅或妨礙債權人請求之事由發
      生，債務人得於強制執行程序終結前，向執行法院對債權
      人提起異議之訴。如以裁判為執行名義時，其為異議原因
      之事實發生在前訴訟言詞辯論終結後者，亦得主張之。執
      行名義無確定判決同一之效力者，於執行名義成立前，如
      有債權不成立或消滅或妨礙債權人請求之事由發生，債務
      人亦得於強制執行程序終結前提起異議之訴，強制執行法
      第14條第1項、第2項定有明文。而所謂消滅債權人請求之
      事由，係指足以使執行名義之請求權及執行力消滅之原因
      事實，如清償、提存、抵銷、免除、混同、債權之讓與、
      債務之承擔、解除條件之成就、和解契約之成立，或類此
      之情形，始足當之。至所稱妨礙債權人請求之事由，則係
      指使依執行名義所命之給付，罹於不能行使之障礙而言。
      因此倘以前訴訟言詞辯論終結前已存在卻未及提出之攻擊
      防禦方法，指摘債權人之請求自始不當，仍不得執以提起
      債務人異議之訴，訴請撤銷強制執行程序。又按債務人對
      於支付命令未於法定期間合法提出異議者，支付命令與確
      定判決有同一之效力，民事訴訟法第521條第1項定有明文
      ，故債務人對於以具有確定判決同一效力之支付命令為執
      行名義所為之強制執行程序，僅得依據強制執行法第14條
      第1項提起債務人異議之訴以為救濟，而不得依同條第2項
      規定，以執行名義成立前有債權不成立或消滅或妨礙債權
      人請求之事由發生，提起債務人異議之訴。
（二）則查，被告聲請臺灣桃園地方法院核發95年度促字第3907
      0號支付命令，原告因未於20日內聲明異議，支付命令確
      定後被告據以聲請強制執行，現經本院以98年度司執字第
      3778號執行事件執行中，有上述臺灣桃園地方法院95年度
      促字第39070號支付命令、確定證明書等影本各1份在卷可
      參，是本件原告主張其無辨別事理能力且不識字，而未於
      得異議期限內聲明異議等語，縱確屬實，然其所指之事由
      在上開執行名義成立前即已存在，則本件為執行名義之支
      付命令縱有不當，惟因該支付命令與確定判決有同一效力
      ，已非異議之訴所能救濟，且無得比附援引強制執行法第
      14條第2項之類似性，自無類推適用之餘地。又在何種情
      況下，得提起異議之訴，係屬高度之價值判斷與利益衡量
      ，如何予以平衡追求，亦屬立法政策之問題，需有高度民
      意基礎之國家部門始得為之，故其權責應在於立法機關，
      是於相關法律尚未通過前，尚難以法官造法之方式，取代
      立法院三讀通過、總統公布之立法條文，以避免違反權力
      分立之憲政原則，是原告本件之主張，依法既無所據，縱
      有所指法律漏洞之情，仍難例外准許原告就執行名義成立
      前之事由提起債務人異議之訴。
五、綜上所述，本件原告於強制執行程序終結前，主張執行名義
    成立前，有消滅或妨礙債權人請求之事由發生，提起本件債
    務人異議之訴，請求類推適用強制執行法第14條第2項之規
    定，例外准許原告就執行名義成立前之事由提起債務人異議
    之訴，而撤銷本院98年度司執字第3778號強制執行事件之執
    行程序，因於法尚有不合，而無理由，應予駁回。
六、本件事證已臻明確，兩造其餘攻擊防禦方法，核與判決結果
    無影響，爰不一一論述，併此敘明。
七、結論：原告之訴為無理由，依民事訴訟法第78條，判決如主
    文。
中    華    民    國    98    年    11    月    30    日
                  民事第三庭    法  官  邱靜琪
以上正本係照原本作成
如對本判決上訴，須於判決送達後20日內向本院提出上訴狀
中    華    民    國    98    年    11    月    30    日
                                書記官  鄭美莉

司法院資訊處製作；財團法人民間司法改革基金會備份。
